最高法院刑事判決　　　　　　　　　　　　　　　九十三年度台上字第六六九七號
　　上　訴　人　丙○○
　　　　　　　　甲○○
　　　　　　　　乙○○
　　　　　　　　丁○○
　　　　　　　　戊○○
右上訴人等因違反毒品危害防制條例案件，不服台灣高等法院高雄分院中華民國九十
三年九月二十九日第二審判決（九十三年度上訴字第七六三號，起訴案號：台灣高雄
地方法院檢察署九十二年度偵字第二五六七二號），提起上訴，本院判決如左：
    主  文
原判決撤銷，發回台灣高等法院高雄分院。
    理  由
本件原判決認定上訴人甲○○、丙○○與某年籍、姓名不詳之成年男子（下稱「某男
」）共同基於製造第二級毒品甲基安非他命之概括犯意聯絡，並預定僱用上訴人乙○
○、丁○○、戊○○等三人分擔協助實施製造工作。丙○○、甲○○、「某男」三人
即推由甲○○以每月新台幣（下同）八千元之金額，於民國九十二年十一月二十八日
承租坐落於高雄縣茄萣鄉○○路二三０號民宅充作第二、三階段甲基安非他命製造工
廠。及以日薪約一、二千元不等之代價僱用乙○○、丁○○、戊○○等三人以分擔製
造過程所需之人力。九十二年十二月初某日起，由「某男」將已經過第一階段加工如
原判決附表一編號三所示之氯假麻黃素（所謂粗胚，為甲基安非他命製造過程之中間
產物）四包交付予甲○○、丙○○。再由甲○○、丙○○負責籌劃、購買大批製造甲
基安非他命所須之添加藥劑、製造工具，並將上開物品運入前開租用之民宅，組成製
造甲基安非他命第二、三階段之製造工廠。旋即開始進行甲基安非他命之製造工作。
渠等製造方法係將粗胚（即氯假麻黃素）置入反應罐內加氫氣反應（即氫化作用）成
滷水加以攪拌，再以強酸強鹼中和調整ＰＨ值後，以漏斗過濾瓶抽氣過濾雜質，再煮
沸放涼置入冰櫃結晶完成第二階段。第三階段則將結晶成品撈出，加入活性炭煮沸、
脫色、去雜質（即純化作用）後置入冰箱冷藏，形成結晶成品即為甲基安非他命。而
基於共同製造甲基安非他命概括犯意之乙○○，亦於同年月十八日上午八、九時許進
入前開租用民宅製造工廠參與製造甲基安非他命工作。因於十八日下午製造甲基安非
他命之反應罐壓力桶內橡膠油封鬆脫漏水，即由丙○○於十九日上午進入修理。另於
同年月十九日起僱用基於共同製造甲基安非他命犯意之丁○○、戊○○二人進入該製
造工廠內，與乙○○參與實施製造過程之搬運器具、煮沸、添加化學物、攪拌、過濾
、脫水等工作。嗣於九十二年十二月十九日十七時許，經警在前揭工廠查獲甲○○、
丙○○、乙○○、丁○○、戊○○等人。並扣得如原判決附表一所示之第二級毒品甲
基安非他命成品十二包、液態甲基安非他命半成品四桶、氯假麻黃素（中間產物即粗
胚）一包（原有四包，其中三包已放入反應罐內製成液態甲基安非他命），及甲○○
、丙○○與「某男」所有供犯本罪製造第二級毒品甲基安非他命所用之添加藥劑、製
造工具等物。因而將第一審關於此部分之判決撤銷，改判論處甲○○、丙○○、乙○
○共同連續製造第二級毒品（丙○○累犯）罪刑，丁○○、戊○○共同製造第二級毒
品罪刑，固非無見。
惟查：(一)按有罪之判決書應記載事實，刑事訴訟法第三百零八條定有明文，所謂事實
不僅指犯罪之行為而言，即犯罪之時、日、處所、動機、目的、手段、結果等與論罪
科刑有關之事項，亦應依法認定予以明確之記載，始足為適用法律之依據。原判決認
定丙○○、甲○○組成製造甲基安非他命第二、三階段之製造工廠後，於九十二年十
二月十八日起開始製造甲基安非他命工作。製造之方法係將粗胚（即氯假麻黃素）置
入反應罐內加氫氣反應（即氫化作用）成滷水加以攪拌，再以強酸強鹼中和調整ＰＨ
值後，以漏斗過濾瓶抽氣過濾雜質，再煮沸放涼置入冰櫃結晶完成第二階段。第三階
段則將結晶成品撈出，加入活性炭煮沸、脫色、去雜質（即純化作用）後置入冰箱冷
藏，形成結晶成品即為甲基安非他命。知情之乙○○亦於同年月十八日上午八、九時
許進入前開處所參與製造甲基安非他命工作。因於十八日下午製造甲基安非他命之反
應罐壓力桶內橡膠油封鬆脫漏水，即由丙○○於十九日上午進入修理。另於同年月十
九日起僱用知情之丁○○、戊○○二人進入該製造工廠內，與乙○○參與實施製造過
程之搬運器具、煮沸、添加化學物、攪拌、過濾、脫水等工作，而於同日十七時許經
警在該工廠查獲等情。則依此一認定之事實，彼等製造之方法，必先完成第二階段，
再利用第二階段之初晶進行第三階段工作，始完成製造行為。則上訴人等於十八日開
始製造，至十九日被查獲止，是否已依時程製造完成甲基安非他命，原判決並未於事
實欄內為明白記載，致事實尚非明確。另依據甲○○於調查站調查時供稱：「我將半
成品置入鹵桶中摻加化學藥品，攪拌後再加入食鹽水煮沸至攝氏八十度左右，約經過
二十餘小時後再放置冰箱中結晶，再以脫水機脫去水份，即成為安非他命。」、「我
知道製造安非他命流程中，若有十公斤之半成品需加入黑粉二、三湯匙的量、鈀金一
罐、鹽酸約三十五ＣＣ，另有三種不知名藥品各二至三罐一起煮沸過濾後，再倒入鹵
桶中並導入氫氣氫化，直到氫氣桶上的指針停在二十七、二十八度數後，再倒出以酸
鹼試紙測酸鹼值即可，全部反應時間約六、七小時。」（見九十二年度偵字第二五六
七二號卷第八頁）。如果無訛，則製造完成之時程似要二十餘小時。丁○○、戊○○
僅於十九日受僱加入製造行為，至下午十七時被查獲為止，是否已製造完成甲基安非
他命？並非無疑。此與丁○○、戊○○二人之犯罪行為是否為既、未遂攸關。又當場
查扣之甲基安非他命高達一０五一四公克，數量甚鉅；原判決亦認定十八日下午製造
甲基安非他命之反應罐壓力桶內橡膠油封鬆脫漏水，而由丙○○於十九日上午進入修
理。此製造器材之損害是否影響後續之製造行為？從十八日開始製造，不到二天之時
間，有無可能製造出如此數量之甲基安非他命？如否，究竟於何時開始製造？原判決
均未調查審酌，自有應於審判期日調查之證據未予調查之違法。(二)按連續犯之成立，
除主觀上須基於一個概括之犯意外，客觀上須先後數行為，逐次實施而具連續性，侵
害數個同性質之法益，其每一前行為與次行為，依一般社會健全觀念，在時間差距上
，可以分開，在刑法評價上，各具獨立性，每次行為皆可獨立成罪，構成同一之罪名
，始足當之；如數行為於同時同地或密切接近之時地實施，侵害同一之法益，各行為
之獨立性極為薄弱，依一般社會健全觀念，在時間差距上，難以強行分開，在刑法評
價上，以視為數個舉動之接續施行，合為包括之一行為予以評價，較為合理，則屬接
續犯，而為包括之一罪。依原判決認定之事實，甲○○、丙○○、乙○○於十八日開
始製造甲基安非他命，從第二階階段進行至第三階段，接續為之，其間十八日下午製
造甲基安非他命之反應罐壓力桶內橡膠油封鬆脫漏水，即由丙○○於十九日上午進入
修理。如果無訛，甲○○、丙○○、乙○○三人似以單一行為接續進行，其等進行之
第二、三階段行為，於同時同地並密切接近之時、地實施，各行為之獨立性似極為薄
弱。依一般社會健全觀念，在時間差距上，難以強行分開，似應視為數個舉動之接續
施行，為接續犯。原判決並未詳加調查審認，遽依連續犯之規定，論處甲○○等三人
為連續犯，尚嫌速斷，難昭折服。上訴意旨均執以指摘原判決不當，非無理由，應認
有發回更審之原因。
據上論結，應依刑事訴訟法第三百九十七條、第四百零一條，判決如主文。
中　　　華　　　民　　　國　　九十三　　年　　 十二 　　月　　二十三　　日
                              最高法院刑事第六庭
                                  審判長法官  吳　雄　銘
                                        法官  池　啟　明
                                        法官  石　木　欽
                                        法官  郭　毓　洲
                                        法官  吳　三　龍
      右正本證明與原本無異
                                              書  記  官
中　　　華　　　民　　　國　　九十三　　年　　 十二 　　月　　二十七　　日
                                                                        Ｋ
